【裁判字號】    95,簡上,265
【裁判日期】    970123
【裁判案由】    損害賠償
【裁判全文】
臺灣高雄地方法院民事判決             95年度簡上字第265號
上  訴  人  己○○
被  上訴人  玉山銀行鳳山分行
法定代理人  甲○○
訴訟代理人  戊○○
            丙○○
            庚○○
訴訟代理人  丁○○
上列當事人間請求損害賠償事件，上訴人對於民國95年10月25日
本院鳳山簡易庭95年度鳳簡字第1849號第一審判決提起上訴，經
本院於民國97年1月9日言詞辯論終結，判決如下：
    主      文
上訴駁回。
第二審訴訟費用由上訴人負擔。
    事實及理由
一、上訴人起訴主張：其原為高雄中小企業銀行光復分行（下稱
    高企銀行光復分行）之存款戶，於高企銀行光復分行設有活
    期儲蓄存款帳戶、定期儲蓄存款帳戶（下稱活儲帳戶、定儲
    帳戶），並約定由高企銀行自其活儲帳戶代為扣繳公用事業
    水電費。嗣被上訴人於民國93年8 月間接管高企銀行，經辦
    畢帳戶移轉開戶及製發新帳戶提款卡（下稱玉山銀行提款卡
    ）等手續後，即改由被上訴人為其提供上開金融服務。詎93
    年9 月間上訴人之玉山銀行提款卡遭訴外人乙○○竊取，並
    持之將上訴人之活儲帳戶存款盜領一空，而無餘款可供公共
    事業水電費扣款，惟被上訴人竟未將上情通知上訴人，即逕
    以定期（儲蓄）存款質借功能（下稱系爭定存質借功能）自
    上訴人之19萬元定期存款（下稱系爭定期存款）質借款項轉
    入活儲帳戶以供扣款，致上訴人無從及時查覺存款遭人盜領
    情事。上開經被上訴人以定存質借功能轉入活儲帳戶之170,
    600 元及上訴人胞妹鄭麗妹於93年11月5 日匯入上開活儲帳
    戶內之30萬元，嗣均遭訴外人乙○○以玉山銀行提款卡盜領
    殆盡，致上訴人受有損害。爰依侵權行為及消費寄託之法律
    關係提起本件訴訟等語（見原審卷第2 頁、本院卷第126 頁
    ）。並聲明求為判決：被上訴人應給付上訴人50萬元（原審
    判決上訴人全部敗訴，經上訴人就其中470,600 部分上訴，
    其餘業已確定），於本院聲明求為判決：(一)原判決廢棄。(二)
    被上訴人應給付上訴人470,600元（見本院卷第124 頁）。
二、被上訴人則以：上訴人應妥為保管提款卡及密碼，詎竟疏未
    為之，致遭他人竊取以盜領存款，上情自非可歸責於被上訴
    人。又依被上訴人所繼受，由上訴人與高企銀行簽立之受託
    代繳公用事業月費委託書記載之約定條款可知，被上訴人於
    扣款帳戶餘額不足時，並無通知上訴人之義務，而被上訴人
    受託代繳公用事業月費亦未向上訴人收取報酬，是以被上訴
    人就上開事務之處理僅須負與處理自己事務同一之注意義務
    。再者，被上訴人依存款戶約定書綜合存款項下第5 條約定
    ，於上訴人之活儲帳戶餘額不足扣款時，啟用定存質借功能
    ，於定期儲蓄存款金額9 成之限額內墊付取款，亦無違反注
    意義務之情事，是以被上訴人就上訴人之存款遭盜領一事並
    無過失，亦無違背消費寄託契約義務可言，本件原告之訴為
    無理由等語置辯。並於本院聲明：判決如主文所示。
三、本件兩造不爭執之事項為：
  (一)上訴人原為高企銀行光復分行存戶（帳號00000000000000號
    ），嗣高企銀行由被上訴人接管後，上訴人之上開帳戶資料
    即於93年8 月9 日移入被上訴人帳務系統設立活儲帳戶，帳
    號0000000000000 號（即系爭活儲帳戶），並於93年8 月11
    日換摺，於93年9 月4 日轉入帳戶餘額105,592 元，復於93
    年9 月14日轉換面額19萬元定存單之存款行庫為玉山銀行鳳
    山分行（帳號為000000000 號，即系爭定期存款）。
  (二)上訴人原與高企銀行光復分行約定於其活儲帳戶設定水電費
    自動轉帳扣繳功能，被上訴人接管高企銀行後，仍承繼上開
    約定自系爭活儲帳戶扣繳水電月費，被上訴人並於93年10月
    18日系爭活儲帳戶水電費扣款不足90元時，啟用系爭定存質
    借功能自系爭定期存款質借款項轉入系爭活儲帳戶內，以供
    公用事業繳費扣款。
  (三)上訴人胞妹鄭麗妹於93年11月5 日分別匯款77萬元、31,951
    元入系爭活儲帳戶。
  (四)上訴人於93年11月8 日向新甲派出所報案指稱系爭活儲帳戶
    提款卡遭竊，並於同日向被上訴人掛失止付。
  (五)訴外人乙○○因竊取上訴人之玉山銀行提款卡（下稱系爭提
    款卡）盜領金錢而遭起訴，經本院以95年度簡字第1761號判
    決判處有期徒刑6 月確定。上訴人與乙○○嗣於95年9 月13
    日就乙○○盜領存款所生之損害達成和解，由乙○○賠償原
    告61萬元（其中自97年9 月1 日起至97年12月1 日止，按月
    給付1 萬元；餘款則自98年1 月1 日起至101 年2 月1 日止
    ，按月給付15,000元，如一期未履行視為全部到期），並作
    成本院95年度訴字第2853號和解筆錄。
四、本件兩造爭執事項為：(一)被上訴人於系爭活儲帳戶扣款餘額
    不足時，未經通知上訴人，即逕啟用系爭定存質借功能以供
    扣款，有無過失？(二)上訴人之存款遭第三人乙○○盜領470,
    600 元致生損害，與被上訴人之債務不履行或侵權行為間，
    有無相當因果關係？(三)上訴人得否依侵權行為或消費寄託契
    約之法律關係請求被上訴人給付470,600 元？茲分述如下：
  (一)被上訴人於系爭活儲帳戶扣款餘額不足時，未經通知上訴人
    ，即逕啟用系爭定存質借功能以供扣款，有無過失？
  1.按受任人處理委任事務應依委任人之指示，並與處理自己事
    務為同一之注意。其受有報酬者，應以善良管理人之注意為
    之。民法第535 條定有明文。經查：本件訴外人高企銀行並
    未就其與上訴人所約定代繳公用事業費之服務，另行收取手
    續費一節，有高雄區中小企業銀行受託代繳公用事業月費處
    理要點第9 條之約定在卷可憑（見本院卷第228 頁背面），
    又被上訴人承繼高企銀行提供上開代繳服務，並未另向上訴
    人收取手續費，亦為上訴人所不爭執（見本院卷第221 頁）
    ，且有卷附存戶交易明細表1 份足憑（見本院卷第112 頁）
    ，故揆諸前開說明，上訴人就該公用事業費用代繳業務應盡
    與處理自己事務為同一之注意義務即為已足。
  2.次查：高企銀行於上訴人所指定代繳之帳戶餘額不足扣款時
    ，並無通知上訴人之義務，此據高雄區中小企業受託代繳公
    用事業月費處理要點第6 條約定：月費繳費截止日由公用事
    業機關在繳款單上註明，倘委託人之存款帳戶餘額不足支付
    ，致無法在截止日以前代繳時，銀行即將繳費單據退回公用
    事業機關處理，如因銀行代繳公用事業費後，委託人帳戶簽
    發之支票發生存款不足退票情事，致影響委託人權益時，銀
    行概不負責，又銀行舉辦上開業務乃以服務為目的，對委託
    人及公共事業機關均免收手續費等語明確（見本院卷第228
    頁背面），可見上訴人與高企銀行約定之上開業務服務內容
    ，並未課以銀行應於指定代繳帳戶餘額不足時通知上訴人之
    義務。再依玉山銀行委託轉帳代繳公用事業費用約定事項第
    5 條規定，委託銀行代繳公用事業費用者應先指定扣繳之存
    款帳戶，並須每期預存酌量款項備付，如指定帳戶因存款不
    足或存款遭法院扣押，抑或未終止委託前自行結清無法代繳
    而退據者，銀行得逕為終止代繳之委託，因此所致之損害，
    概由立約人（即委託人）自行負責一節，亦有原告不爭執其
    真正之玉山銀行委託代繳公用事業費用約定書1 份在卷可按
    （見原審卷第42頁）。本件被上訴人既承繼高企銀行對上訴
    人提供公用事業費用代繳服務，就其應履行之服務內容復未
    另為約定，則其應履行之義務即僅限於上開約定範圍內之事
    項，據此，上訴人自不得要求被上訴人提供逾越前開約定業
    務範圍以外之服務。是以被上訴人於上訴人指定扣款之系爭
    活儲帳戶存款不足扣繳水電費時，未將該情事通知上訴人，
    自無過失可言。上訴人主張被上訴人應即時通知扣款不足情
    事云云，核無依據，殊非可採。
  3.至於上訴人另主張：其於高企銀行開戶時並未約定自動啟用
    定存質借功能之業務，被上訴人於接管高企銀行業務、辦理
    存款開戶作業手續時，亦疏未告知上訴人所設立之綜合存款
    帳戶具備系爭定存質借功能，即於系爭活儲帳戶餘額不足繳
    納公用事業費用時，逕自啟用系爭定存質借功能，將定存金
    額9 成質借存入系爭活儲帳戶內，係有過失云云。但查：依
    玉山銀行存款戶約定書綜合存款項下第5 條、第6 條約定：
    本存款項下活存或活儲存（即活期儲蓄存款），如因取款或
    其他支付款項而致存款餘額不足時，除本存戶事先聲明以本
    存款項下之定存或定儲存中途解約支應外，由貴行（即被上
    訴人）最高在本存款項下之定存或定儲存（即定期儲蓄存款
    ）金額9 成限額內墊付，墊付金額即為本存戶向貴行之借款
    ，不另立借據，前開供款之期間，以借款當時本存款項下各
    筆定存或定儲存中，最先到期者之到期日為借款之到期日，
    償還時依各筆借款之最後到期日反序償還，惟屆期並經調整
    額度後，仍有借款者，其借款期限順延至調整額度後各筆定
    存或定儲存中之最先到期日。前項借款之本息，由貴行就本
    存戶日後存入本存款項下之活存、活儲存、或定存、定儲存
    經中途解約或到期解約之款項自動抵償等語，核與上訴人不
    爭執其真正之存摺內附活期儲蓄存款須知所載條款相符（見
    本院卷第42頁、第45頁、第205 頁）。再佐以本件上訴人新
    設之帳戶為綜合存款帳戶，上訴人既未聲明於其系爭活儲帳
    戶餘額不足時，要以存款項下之定存或定儲存款中途解約支
    應，也未聲明不同意以定期存款代墊支付，有上訴人不爭執
    其簽名、印文真正之卷附存款戶約定書1 份可稽（見本院卷
    第39頁、第87頁），是以上訴人於93年10月18日系爭活儲帳
    戶水電費扣款不足90元時，即依前揭約定內容逕行啟用系爭
    定存質借功能，自系爭定期存款質借款項轉入系爭活儲帳戶
    內，以供公用事業繳費扣款，自無違背前揭契約義務，亦無
    過失可言，上訴人遽謂被上訴人前開作為係有過失，尚乏依
    據，殊非可採。
  4.又上訴人主張其與高企銀行往來期間，高企銀行並未開辦系
    爭定存質借業務功能，其於玉山銀行辦理系爭活儲帳戶、定
    儲帳戶開戶手續時，亦未經承辦人員告知系爭定存質借功能
    ，致其無從知悉系爭定期存款將因系爭定存質借功能而遭轉
    入系爭活儲帳戶中，被上訴人係有過失云云。惟觀諸上訴人
    所領用之存摺封面內頁所示活期儲蓄存款須知第2 條、第3
    條即載明：轉存定期性存款時，至少為1 萬元，並記載於本
    存摺內不另簽發存單，且由本行設定質權，以備隨時在定（
    儲）存總額9 成範圍內借款，無須覓具保證人；取款（含各
    項委託扣繳）如逾活（儲）存餘額，其超額部分在定（儲）
    存總額9 成範圍內，視為借款，存戶續存入之活（儲）存或
    定（儲）存到期時，如有借款餘額應先償還本息等語（見本
    院卷第45頁）。本件上訴人自93年8 月11日起即領用上開存
    摺為兩造所不爭執，已如前述，並有存款戶約定書1 份為憑
    （見原審卷第29頁、第34頁，本院卷第39頁），又上訴人為
    高職畢業，曾以經營網咖為業，並能自撰書狀循求訴訟途徑
    確保自身權益，乃受有相當教育程度之人，應具備理解上開
    存款須知條款文義之能力，亦有調查筆錄、準備程序筆錄各
    1 份可憑（見臺灣高雄地方法院檢察署94年度偵字第24003
    號卷第2 頁、本院卷第126 頁），故被上訴人將前揭存款業
    務內容登印於存摺封面內頁，已對存款戶（即上訴人）明白
    揭示存款契約之權利義務內容，上訴人並得隨時閱覽之，上
    訴人自無不能知悉系爭定期存款質借功能之情事，上訴人徒
    空言主張其對系爭定期存款質借功能一無所悉云云，尚非可
    採。
  5.綜上，被上訴人於系爭活儲帳戶扣款餘額不足時，未經通知
    上訴人，即逕啟用系爭定存質借功能以供扣款，核與前開代
    繳公用事業費用約定及存款約定書、存款須知所約定受託人
    （即被上訴人）應履行之義務相符，而無過失。
  (二)上訴人之存款遭第三人乙○○盜領470,600 元致生損害，與
    被上訴人之債務不履行或侵權行為間，有無相當因果關係？
  1.本件被上訴人就系爭470,600 元存款遭盜領一事，並無過失
    ，已如前述，故被上訴人對上訴人自無債務不履行或侵權行
    為可言，先此敘明。
  2.次按損害賠償之債，以有損害之發生及有責任原因之事實，
    並二者之間，有相當因果關係為成立要件。故原告所主張損
    害賠償之債，如不合於此項成立要件者，即難謂有損害賠償
    請求權存在，最高法院著有48年台上字第481 號判例要旨可
    資參照。又所謂相當因果關係，係指無此事實，雖不必生此
    結果，但有此事實，按諸一般情形，通常均可能發生此結果
    者而言。而所謂能預見，係指依客觀情形有可能預見，並非
    指行為人主觀上確有預見。查：
  (1)本件系爭活儲帳戶、定儲帳戶存款乃憑上訴人留存於被上訴
    人之印鑑及金融卡（即提款卡）、密碼始得提領，有卷附存
    款戶約定書1 份為憑（見原審卷第34頁），亦即在通常情形
    下，系爭定期存款縱因系爭定存質借功能轉入活儲帳戶以供
    公用事業扣款，然該款項既存入上訴人設立活儲帳戶中，則
    仍置於上訴人之管領支配有下，而不生存款逸失或遭人盜領
    之必然結果，是難謂系爭活儲帳戶存款遭盜領一節與系爭定
    存質借功能啟用、公用事業扣款行為間有何相當因果關係存
    在。
  (2)又系爭活儲帳戶存款係遭訴外人乙○○於93年9 月間持其竊
    自上訴人之系爭提款卡、密碼所盜領，為兩造所不爭執，並
    有本院95年度簡字第1761號判決在卷可稽（見本院卷第168
    頁），足認訴外人乙○○之前開竊盜及盜領存款犯行，始為
    肇致上訴人受有存款損失之直接原因。故系爭定期存款因被
    上訴人自動啟用定期存款質借功能而轉入系爭活儲帳戶內，
    尚不致於使存款逸失，上開因素已因事後摻入訴外人乙○○
    盜領存款之獨立原因行為而中斷。上訴人主張被上訴人未及
    時通知活儲帳戶扣款餘額不足，復逕自啟用系爭定存質借功
    能乃肇致其存款遭人盜領之原因云云，尚嫌速斷，而不足採
    。
  (三)上訴人得否依侵權行為或消費寄託契約之法律關係請求被上
    訴人給付470,600 元？
    本件被上訴人就系爭活儲帳戶、系爭定期存款、公用事業費
    用代繳事務之管理均無過失，亦無債務不履行之情事，系爭
    470,600 元存款遭訴外人乙○○盜領一事亦與被上訴人之前
    開帳務管理行為間無相當因果關係存在，已如前述，故上訴
    人爰依侵權行為或消費寄託之法律關係請求被上訴人給付47
    0,600元即屬無據，而不可採。
五、綜上所述，上訴人依侵權行為及消費寄託契約之法律關係請
    求被上訴人給付470,600 元為無理由，應予駁回。原審據此
    為上訴人敗訴之判決，並無不當，上訴意旨指摘原判決不當
    ，求予廢棄改判，為無理由，應予駁回。
據上論結，本件上訴為無理由，依民事訴訟法第436 條之1 第3
項、第449 條第1 項、第78條，判決如主文。
中    華    民    國    97    年    1     月    23    日
                  民事第七庭  審判長法  官  謝靜雯
                                    法  官  高增泓
                                    法  官  賴文姍
正本係照原本作成。
本件不得上訴。
中    華    民    國    97    年    1     月    23    日
                                    書記官  李崑良


司法院資訊處製作；財團法人民間司法改革基金會備份。
